ACORDAO-COMPLETO-2467442

ACÓRDÃO 838/2021 ATA 12/2021 - PLENÁRIO

VISTOS, relatados e discutidos estes autos de embargos de declaração opostos por Jorge Luís Branco Aguiar, Nicola Moreira Miccione, José Andrade Costa e Roberto Smith ao Acórdão 308/2021-TCU-Plenário.
ACORDAM os Ministros do Tribunal de Contas da União, reunidos em sessão do Plenário, diante das razões expostas pelo relator e com fundamento nos artigos 32, inciso II, e 34 da Lei 8.443/1992, em:
9.1. não conhecer dos embargos de declaração opostos por José Andrade Costa;
9.2. conhecer dos embargos de declaração opostos por Jorge Luís Branco Aguiar, Nicola Moreira Miccione e Roberto Smith para, no mérito, rejeitá-los;
9.3. promover a correção de erro material no subitem 9.4 do Acórdão 308/2021-TCU-Plenário com fundamente no Enunciado 145 da Súmula de Jurisprudência do TCU:
9.3.1. onde se lê:
9.4. aplicar a Augusto Bezerra Cavalcanti Neto, Darlan Cunha Lima, Francisco das Chagas Sousa Lopes, Jorge Luís Branco Aguiar, José Agostinho de Carvalho Neto, José Andrade Costa, Luiz Ethewaldo de Albuquerque Guimarães, Nicola Moreira Miccione, Pedro Rafael Lapa, Roberto Smith e Victor Samuel Cavalcante da Ponte multas nos valores a seguir estipulados, a serem recolhidas ao Tesouro Nacional, com incidência de encargos legais, calculados da data deste acórdão até a data do pagamento, se este for efetuado após o vencimento do prazo abaixo estipulado, em decorrência da rejeição de suas razões de justificativa efetivada por meio do item 9.2 do Acórdão 1654/2014-TCU-Plenário, revista por este acórdão:
9.3.2.  leia-se:
9.4. aplicar a Augusto Bezerra Cavalcanti Neto, Darlan Cunha Lima, Francisco das Chagas Sousa Lopes, Jorge Luís Branco Aguiar, José Agostinho de Carvalho Neto, José Andrade Costa, Luiz Ethewaldo de Albuquerque Guimarães, Nicola Moreira Miccione, Pedro Rafael Lapa, Roberto Smith e Victor Samuel Cavalcante da Ponte multas nos valores a seguir estipulados, com fundamento no artigo 58, inciso II, da Lei 8.443/1992, c/c os artigos 250, §2º, e 268, inciso II, do Regimento Interno a serem recolhidas ao Tesouro Nacional, com incidência de encargos legais, calculados da data deste acórdão até a data do pagamento, se este for efetuado após o vencimento do prazo abaixo estipulado, em decorrência da rejeição de suas razões de justificativa efetivada por meio do item 9.2 do Acórdão 1654/2014-TCU-Plenário, revista por este acórdão:
9.4. dar ciência dessa deliberação aos recorrentes;
9.5. encaminhar os autos ao gabinete do Ministro Jorge Oliveira para apreciação dos pedidos de parcelamento do débito formulados por Nicola Moreira Miccione (peça 557, pág. 1) , José Andrade Costa (peça 676) e por Roberto Smith (peça 673) .

Embargos de declaração em face de acórdão que negou provimento a pedidos de reexame interpostos contra deliberação que aplicou multa aos embargantes em razão de renegociação irregular de dívidas com recursos do Fundo Constitucional do Nordeste (FNE).

Banco do Nordeste do Brasil S/A.

3. Interessados/Responsáveis/Recorrentes:
3.1. Interessados: Agenor Paulino Trindade (XXX.968.978-XX); Cassandra de Pádua Paz (XXX.743.293-XX); Frutan - Frutas do Nordeste do Brasil Sa (23.508.336/0001-65); José Alberto Coelho Paz (XXX.734.107-XX); Marileide Madeira Pinheiro de Araújo Martins (XXX.108.693-XX); Paulo Roberto Medeiros Braun (XXX.771.483-XX)
3.2. Responsáveis: Agenor Paulino Trindade (XXX.968.978-XX); Augusto Bezerra Cavalcanti Neto (XXX.379.364-XX); Betty Grandszuldzycer (XXX.653.197-XX); Cassandra de Pádua Paz (XXX.743.293-XX); Cláudio Vasconcelos Frota (XXX.028.033-XX); Darlan Cunha Lima (XXX.536.953-XX); Edilson Silva Ferreira (XXX.277.863-XX); Firmino Pereira de Sousa Filho (XXX.415.408-XX); Francisco Antônio Rodrigues Pereira (XXX.818.413-XX); Francisco Roberto Brasil de Souza (XXX.074.273-XX); Francisco das Chagas Sousa Lopes (XXX.983.913-XX); Frutan Frutas do Nordeste do Brasil S/a (23.508.336/0001-65); Isaias Matos Dantas (XXX.872.185-XX); Jorge Luis Branco Aguiar (XXX.400.613-XX); Jose Agostinho de Carvalho Neto (XXX.046.673-XX); Jose Valter Bento de Freitas (XXX.539.313-XX); José Alberto Coelho Paz (XXX.734.107-XX); José Andrade Costa (XXX.476.283-XX); José Macedo Barbosa (XXX.607.543-XX); João Francisco Freitas Peixoto (XXX.955.433-XX); Luiz Alberto Cruz de Oliveira (XXX.775.095-XX); Luiz Ethewaldo de Albuquerque Guimaraes (XXX.141.923-XX); Maria das Gracas de Britto Lobao Melo (XXX.288.647-XX); Marileide Madeira Pinheiro de Araújo Martins (XXX.108.693-XX); Natalino Rabinovitch (XXX.232.317-XX); Naum Roberto Ryfer (XXX.695.127-XX); Nicola Moreira Miccione (XXX.011.483-XX); Nina Ester Palatnik Ryfer (XXX.214.147-XX); Pedro Lopes de Oliveira Filho (XXX.191.584-XX); Pedro Rafael Lapa (XXX.167.544-XX); Raimundo Francisco Lobao Melo (XXX.136.407-XX); Raimundo Nonato Gonçalves Júnior (XXX.812.203-XX); Ricardo Augusto de Lima Braga (XXX.117.103-XX); Roberto Smith (XXX.320.438-XX); Victor Samuel Cavalcante da Ponte (XXX.091.107-XX); Zeila Sabry Azar (XXX.043.503-XX)
3.3. Recorrente: Jorge Luis Branco Aguiar (XXX.400.613-XX).

13.1. Ministros presentes: Ana Arraes (Presidente), Walton Alencar Rodrigues (Relator), Benjamin Zymler, Augusto Nardes, Aroldo Cedraz, Raimundo Carreiro, Bruno Dantas, Vital do Rêgo e Jorge Oliveira.
13.2. Ministros-Substitutos presentes: Marcos Bemquerer Costa e André Luís de Carvalho.

ACORDAO-COMPLETO-2481225

Acórdão 1212/2021 - Plenário

ACORDAO-COMPLETO-2495850

Acórdão de Relação 1910/2021 - Plenário

Acórdão de Relação

JORGE LUIS BRANCO AGUIAR

FRANCISCO DAS CHAGAS SOUSA LOPES

Roberto Smith

DARLAN CUNHA LIMA

NICOLA MOREIRA MICCIONE

TRF-1

ROBERTO SMITH

WALTON ALENCAR RODRIGUES

Ministro Walton Alencar Rodrigues.

Trata-se de embargos de declaração opostos por Jorge Luís Branco Aguiar (peça 655) ,  Nicola Moreira Miccione (peça 657) , José Andrade Costa (peça 670) e Roberto Smith (peça 673) ao Acórdão 308/2021-TCU-Plenário, cujo teor da parte dispositiva, com os devidos destaques, foi vazado nos seguintes termos:
VISTOS, relatados e discutidos estes autos de pedidos de reexame interpostos por Jorge Luís Branco Aguiar, Darlan Cunha Lima, Francisco das Chagas Sousa Lopes, Edilson Silva Ferreira, Roberto Smith, Nicola Moreira Miccione e José de Andrade Costa, contra o Acórdão 1875/2017, integrado pelo Acórdão 445/2018-TCU-Plenário.
ACORDAM os Ministros do Tribunal de Contas da União, reunidos em sessão do Plenário, com fundamento no artigo 48 da Lei 8.443/1992 e diante das razões expostas pelo relator, em: 
9.1. conhecer dos pedidos de reexame interpostos por Jorge Luís Branco Aguiar, Darlan Cunha Lima, Francisco das Chagas Sousa Lopes, Roberto Smith, Nicola Moreira Miccione e José de Andrade Costa para, no mérito, negar-lhes provimento;
9.2. conhecer do pedido de reexame interposto por Edilson Silva Ferreira para, no mérito, dar-lhe provimento;
9.3. tornar insubsistente o Acórdão 1875/2017-TCU-Plenário:
9.4. aplicar a Augusto Bezerra Cavalcanti Neto, Darlan Cunha Lima, Francisco das Chagas Sousa Lopes, Jorge Luís Branco Aguiar, José Agostinho de Carvalho Neto, José Andrade Costa, Luiz Ethewaldo de Albuquerque Guimarães, Nicola Moreira Miccione, Pedro Rafael Lapa, Roberto Smith e Victor Samuel Cavalcante da Ponte multas nos valores a seguir estipulados, a serem recolhidas ao Tesouro Nacional, com incidência de encargos legais, calculados da data deste acórdão até a data do pagamento, se este for efetuado após o vencimento do prazo abaixo estipulado, em decorrência da rejeição de suas razões de justificativa efetivada por meio do item 9.2 do Acórdão 1654/2014-TCU-Plenário, revista por este acórdão:
9.4.1. Victor Samuel Cavalcante da Ponte: R$ 58.269,07 (cinquenta e oito mil, duzentos e sessenta e nove reais e sete centavos) ;
9.4.2. Roberto Smith, Augusto Bezerra Cavalcanti Neto, Luiz Ethewaldo de Albuquerque Guimarães e Pedro Rafael Lapa: R$ 46.615,25 (quarenta e seis mil, seiscentos e quinze reais e vinte e cinco centavos) ;
9.4.3. Francisco das Chagas Sousa Lopes, José Agostinho de Carvalho Neto, José Andrade Costa e Nicola Moreira Miccione: R$ 34.961,45 (trinta e quatro mil, novecentos e sessenta e um reais e quarenta e cinco centavos) ;
9.4.4. Darlan Cunha Lima e Jorge Luís Branco Aguiar: R$ 23.307,63 (vinte e três mil, trezentos e sete reais e sessenta e três centavos) ;
9.5. fixar prazo de quinze dias, a contar das notificações, para comprovação, perante o Tribunal, do recolhimento das dívidas acima imputadas;
9.6. autorizar a cobrança judicial das dívidas, caso não atendidas as notificações;
9.7. determinar ao Banco do Nordeste do Brasil S. A. que informe, nas próximas contas do Fundo Constitucional de Financiamento do Nordeste (FNE) , acerca do andamento das ações de execução de dívida intentadas contra a Frutan, bem assim da Ação Anulatória visando a desconstituição do acordo extrajudicial de recomposição de dívidas;
9.8 manter a chancela de sigilo às peças 367 a 378 dos presentes autos, por conterem informações protegidas pelo sigilo bancário;
9.9. apensar estes autos ao TC Processo 023.883/2008-3, Prestação de Contas do Fundo de Financiamento do Nordeste (FNE) relativas ao exercício de 2007.;
9.10. remeter cópia deste acórdão, acompanhado do relatório e voto que o fundamentam, à Procuradoria da República no Estado do Ceará, em complementação às informações solicitadas por meio do Ofício 6580/2017-GAB-LCOJ/PR-CE.
Em apertada síntese, Jorge Luís Branco Aguiar aduz contradição entre as conclusões do relatório e do voto condutor da decisão guerreada. Após transcrever trechos da instrução da Secretaria de Recursos, defende que as considerações trazidas pela referida Unidade Técnica, no sentido de afastar a responsabilidade do recorrente, não foram mencionadas no voto que amparou a decisão embargada.
Alega contradição entre o reconhecimento pelo Tribunal da imprestabilidade da proposta de renegociação com a empresa Frutas do Nordeste do Brasil (Frutan) - PRD 204.2006.40 - para celebração do acordo extrajudicial, dado o vencimento do prazo de validade daquele instrumento, ao mesmo tempo que imputa ao embargante responsabilidade por omitir informação relevante em parecer da referida proposta.
Aponta omissão decorrente da ausência de nexo casual entre a conduta imputada ao responsável e a celebração do acordo extrajudicial impugnado.
Em adendo, afirma a superveniência de sentença judicial proferida em ação civil de improbidade administrativa, a qual tramitou na 8ª Vara Federal da Seção Judiciária do Ceará (processo 0001272-80.2012.4.05.8100, a qual absolveu o responsável do dever de ressarcimento diante da ausência de prejuízo.
Pugna pelo conhecimento dos embargos declaratórios a fim de serem elididas as omissões e contradições apontadas, e afastada a responsabilidade do embargante.
Nicola Moreira Miccione alega obscuridade e omissão do acórdão embargado ao não considerar o fato de a manifestação do embargante sobre a proposta de renegociação de dívidas da Frutan com o BNB  ter sido embasada em conhecimentos técnicos e visavam à manutenção dos interesses do Banco, evidenciando ausência de dolo, culpa grave e erro grosseiro. Esse entendimento estaria em consonância com a decisão judicial penal transitada em julgado que o absolveu do crime de gestão temerária (ação penal 0000309-04.2014.4.05.8100) e o parecer da Secretaria de Recursos.
Aponta omissão do acórdão embargado em não mencionar a possibilidade de parcelamento da penalidade aplicada.
Ao final, requer o provimento dos embargos de declaração, a fim de que sejam sanadas as obscuridades e omissões apontadas, bem como isentada a responsabilidade do embargante.
José Andrade Costa aponta obscuridade da decisão embargada em não excluir imputação de haver emitido parecer favorável à renegociação da dívida da Frutan, constante da proposta PRD 204.2006-40, com exclusão indevida dos bens penhoráveis dos devedores e coobrigados, em desacordo com as normas do Banco. Alega que referida acusação não consta da instrução da Secretaria de Recursos, reproduzida no relatório que acompanha a decisão recorrida.
Acusa omissão decorrente da ausência de ponderação da gradação da pena, tendo em vista a configuração de apenas uma irregularidade praticada pelo recorrente: apreciação individual de proposta de ação de administração  PAA Nº URC/PI 2007/204-157, que trata de pedido de ratificação dos termos de liquidação de dívidas da empresa Frutan, por meio do Acórdão Extrajudicial celebrado em 22/1/2007, posteriormente homologado pela Justiça, sem submetê-la ao Comitê de Avaliação de Crédito da Agência Central (Comac) , em desacordo com as normas do Banco.
Alega omissão referente à forma de tramitação da proposta de ação de administração, o qual trata assunto não previsto em norma e é submetido à alçada exclusiva da Diretoria Executiva. A esse respeito, o recorrente não teria tomado decisão ou deliberação de qualquer natureza, tendo encaminhado a proposta à instância competente, Diretoria do Banco do Nordeste do Brasil.
Assinala que o acórdão embargado foi omisso em não mencionar a possibilidade de parcelamento da multa cominada ao embargante.
Postula o acolhimento e provimento dos embargos declaratórios.
Roberto Smith alega obscuridade da decisão embargada em não refutar os argumentos esposados pela Secretaria de Recursos para reduzir a pena cominada. 
Aduz que o agente não agiu com culpa grave ou erro grosseiro, tendo a sua conduta sido respaldada por informações prestadas pelos demais setores do Banco.
Afirma a existência de omissão na decisão recorrida ao não considerar a exclusão de responsabilidade do agente, haja vista ausência de punição do embargante no âmbito administrativo do Banco do Nordeste S/A e em processo penal.
Também acusa omissão do acórdão embargado em não mencionar a possibilidade de parcelamento da penalidade aplicada.
Reclama, por fim, o provimento dos embargos declaratórios, isentando a responsabilidade do recorrente.
Estando o processo em meu gabinete, José Andrade Costa compareceu aos autos, requerendo a desistência dos embargos de declaração, bem como o parcelamento do débito (peça 676) .
É o relatório.

Edson Castelo Branco Dominici Junior (8563/OAB-MA); Adriano Martins de Holanda (5.794/OAB-PI); Jaivan Carvalho Moura (10.953/OAB-PI); Mônica de Carvalho Saboia (8.022/OAB-PI); Nayana Cruz Ribeiro (23.209-A/OAB-CE); Lais de Moura Bezerra Cavalcanti (17.286/OAB-PE); Rogerio Neves Baptista (7.196/OAB-PE); Jorge Luís Branco Aguiar (5.553/OAB-MA) e outros.

Procurador Marinus Eduardo De Vries Marsico.

REPRESENTAÇÃO. BANCO DO NORDESTE DO BRASIL S/A. RENEGOCIAÇÃO IRREGULAR DE DÍVIDAS ORIUNDAS DE OPERAÇÕES DE CRÉDITO COM RECURSOS DO FUNDO CONSTITUCIONAL DE FINANCIAMENTO DO NORDESTE (FNE). CELEBRAÇÃO INDEVIDA DE ACORDO EXTRAJUDICIAL COM REDUÇÃO DE DÉBITO, AO ARREPIO DA LEI DE REGÊNCIA DOS FUNDOS CONSTITUCIONAIS, DE PARECER DA AGU E DE NORMAS OPERACIONAIS DO AGENTE FINANCEIRO. MULTA. PEDIDOS DE REEXAME. CONHECIMENTO. PROVIMENTO DO RECURSO REFERENTE A UM DOS RESPONSÁVEIS. INSUFICIÊNCIA DOS ARGUMENTOS PARA REFORMA A DELIBERAÇÃO RECORRIDA EM RELAÇÃO AOS DEMAIS RECORRENTES. NEGATIVA DE PROVIMENTO. EMBARGOS DE DECLARAÇÃO. DESISTÊNCIA POSTERIOR DO APELO RECURSAL POR UM DOS EMBARGANTES. NÃO-CONHECIMENTO. CONHECIMENTO DOS DEMAIS APELOS. AUSÊNCIA DE VÍCIOS DE OMISSÃO, OBSCURIDADE E CONTRADIÇÃO NA DELIBERAÇÃO EMBARGADA. REJEIÇÃO. CORREÇÃO DE ERRO MATERIAL. CIÊNCIA. PEDIDO DE PARCELAMENTO DE DÉBITO. ENCAMINHAMENTO AO GABINETE DO RELATOR A QUO.

REPRESENTAÇÃO (REPR)

Secretaria de Recursos (Serur); Secretaria de Controle Externo do Sistema Financeiro Nacional (SecexFinan).

Cuidam os autos de embargos de declaração opostos por Jorge Luís Branco Aguiar, Nicola Moreira Miccione, José Andrade Costa e Roberto Smith ao Acórdão 308/2021-TCU-Plenário, o qual conheceu e negou provimento a pedidos de reexame interpostos pelos embargantes em face do Acórdão 1875/2017-TCU-Plenário, relator E. Ministro José Múcio Monteiro, e manteve a imputação de sanção pecuniária aos responsáveis em razão de prática de ato violador de norma operacional do Banco do Nordeste S/A (BNB) , no âmbito da tramitação de proposta de renegociação de dívidas das empresa Frutas dos Nordeste S/A (Frutan) , com recursos do Fundo Constitucional de Financiamento do Nordeste (FNE) .
Em suma, Jorge Luís Branco Aguiar argui contradição entre as conclusões do relatório e do voto condutor da decisão guerreada. Sustenta que os argumentos lançados pela Secretaria de Recursos para isentar a responsabilidade do recorrente, transcritos no relatório que acompanhou o acórdão embargado, não foram examinados no voto que amparou a decisão embargada.
Aduz contradição entre o reconhecimento pelo Tribunal da imprestabilidade da proposta de renegociação com a empresa Frutas do Nordeste do Brasil (Frutan) - PRD 204.2006.40 - para celebração do acordo extrajudicial, haja vista o vencimento do prazo de validade daquele instrumento. Ao mesmo tempo, a Corte teria imputado ao embargante responsabilidade por omitir informação relevante ao emitir parecer sobre a referida proposta de renegociação.
Aponta omissão decorrente da ausência de nexo casual entre a conduta imputada ao responsável e a celebração do acordo extrajudicial impugnado.
Em acréscimo, afirma a superveniência de sentença judicial proferida em ação civil de improbidade administrativa, a qual tramitou na 8ª Vara Federal da Seção Judiciária do Ceará (processo 0001272-80.2012.4.05.8100, a qual absolveu o responsável do dever de ressarcimento diante da ausência de comprovado prejuízo.
Por fim, requer recebimento dos embargos declaratórios a fim de serem sanadas as omissões e contradições apontadas, bem como afastada a responsabilidade do embargante.
Nicola Moreira Miccione acusa obscuridade e omissão no acórdão embargado ao não considerar o fato de a manifestação do embargante sobre a proposta de renegociação de dívidas da Frutan com o BNB ter sido embasada em conhecimentos técnicos e visavam à manutenção dos interesses do Banco, evidenciando ausência de dolo, culpa grave e erro grosseiro. Esse entendimento estaria em consonância com a decisão judicial penal transitada em julgado que o absolveu do crime de gestão temerária (ação penal 0000309-04.2014.4.05.8100) e o parecer da Secretaria de Recursos.
José Andrade Costa aponta obscuridade da decisão embargada em não excluir imputação de haver emitido parecer favorável à renegociação da dívida da Frutan, constante da proposta PRD 204.2006-40, com exclusão indevida dos bens penhoráveis dos devedores e coobrigados, em desacordo com as normas do Banco. Alega que referida acusação não consta da instrução da Secretaria de Recursos, reproduzida no relatório que acompanha a decisão recorrida.
Acusa omissão decorrente da ausência de ponderação da gradação da pena, tendo em vista a configuração de apenas uma irregularidade praticada pelo recorrente: apreciação individual de proposta de ação de administração  PAA Nº URC/PI 2007/204-157, que trata de pedido de ratificação dos termos de liquidação de dívidas da empresa Frutan, por meio do Acórdão Extrajudicial celebrado em 22/1/2007, posteriormente homologado pela Justiça, sem submetê-la ao Comitê de Avaliação de Crédito da Agência Central (Comac) , em desacordo com as normas do Banco.
Alega omissão referente à forma de tramitação da proposta de ação de administração, o qual trata assunto não previsto em norma e é submetido à alçada exclusiva da Diretoria Executiva. A esse respeito, o recorrente não teria tomado decisão ou deliberação de qualquer natureza, tendo encaminhado a proposta à instância competente, Diretoria do Banco do Nordeste do Brasil.
Assinala que o acórdão embargado foi omisso em não mencionar a possibilidade de parcelamento da multa cominada ao embargante.
Postula o acolhimento e provimento dos embargos declaratórios.
Estando o processo em meu gabinete, José Andrade Costa compareceu aos autos, requerendo a desistência dos embargos de declaração, bem como o parcelamento do débito (peça 676) .
Por sua vez, Roberto Smith alega obscuridade da decisão embargada em não refutar os argumentos esposados pela Secretaria de Recursos para reduzir a pena cominada. 
Aduz que o agente não agiu com culpa grave ou erro grosseiro, tendo a sua conduta sido respaldada por informações prestadas pelos demais setores do Banco.
Afirma a existência de omissão na decisão recorrida ao não considerar a exclusão de responsabilidade do agente, haja vista ausência de punição do embargante no âmbito administrativo do Banco do Nordeste S/A e em processo penal.
Também acusa omissão do acórdão embargado em não mencionar a possibilidade de parcelamento da penalidade aplicada.
Reclama, por fim, o provimento dos embargos declaratórios, isentando a responsabilidade do recorrente.
Aponta, ainda, omissão do acórdão embargado em não mencionar a possibilidade de parcelamento da penalidade aplicada.
Ao final, requer o provimento dos embargos de declaração, a fim de que sejam sanadas as obscuridades e omissões apontadas, bem como isentada a responsabilidade do embargante
Feito esse introito, decido.
Tendo em vista o pedido de desistência do apelo recursal, não conheço dos embargos de declaração opostos por José Andrade Costa por ausência de interesse de agir
Preenchidos os requisitos de admissibilidade estabelecidos nos artigos 32, inciso II, e 34 da Lei 8.443/1992, conheço dos embargos de declaração opostos por Jorge Luís Branco Aguiar, Nicola Moreira Miccione e Roberto Smith.
Quanto ao mérito, não assiste razão aos embargantes.
Originam-se os autos de representação interposta pelo presidente do Comitê de Auditoria do Banco do Nordeste do Brasil S/A, Paulo Roberto Medeiros Braun, a qual noticiou renegociação irregular de dívida contraída pela empresa Frutas dos Nordeste do Brasil S/A (Frutan) junto ao BNB, lastreada majoritariamente em recursos do Fundo Constitucional de Financiamento do Nordeste (FNE) . A renegociação teria ocorria ao arrepio do artigo 15, inciso VI, da Lei 7.827/1989, à época vigente, e de parecer da Advocacia Geral da União, com potencial prejuízo para o Banco e para o FNE da ordem de R$ 32.000.000,00 (trinta e dois milhões de reais) . 
Segundo a inicial, a irregularidade teria sido perpetrada pelo então Diretor Administrativo do BNB, Victor Samuel Cavalcante da Ponte, e posteriormente convalidada pelas instâncias operacionais e dirigentes daquela instituição financeira, à revelia da lei e das normas do Banco do Nordeste S/A.
Embora não tenha sido comprovado dano ao Erário, uma vez que foram retomadas pelo BNB as ações de cobrança judicial das dívidas da Frutan após determinação do Tribunal, subsistiram graves violações à Lei 7.827/1989 e às normas internas da instituição financeira à época vigentes, que ensejaram a rejeição das razões de justificativa e aplicação de sanção pecuniária aos responsáveis.
O embargante Jorge Luís Branco Aguiar, na condição de assistente jurídico da Célula de Contencioso e Assessoramento Jurídico do BNB em Teresina (Conaj-Teresina) , foi sancionado pelo Tribunal por não haver explicitado na proposta de renegociação de dívida PRD 204.2006.40 a existência de ação de consignação em pagamento movida pela Frutan em 31/8/2006 contra o Banco, com vistas a garantir o cumprimento do acordo extrajudicial irregularmente firmado com o Diretor de Administração do BNB, Victor Samuel Cavalcante da Ponte (item 9.6.7.1 do Acórdão 1840/2008-TCU-Plenário, mantido pelo itens  9.4 e 9.4.4 do Acórdão 308/2021-TCU-Plenário) .
Consoante exposto no voto condutor da decisão embargada, foram enfrentados os aspectos fundamentais à configuração da responsabilidade do embargante.
Foi destacada a omissão dolosa do agente em não explicitar, no parecer jurídico emitido pela Conaj-Teresina sobre a proposta de renegociação de dívida PRD 204.2006.40, referência à ação de consignação em pagamento movida pela empresa Frutan contra o BNB, fato que contribuiu para que a Diretoria do Banco do Nordeste não se manifestasse sobre a existência de acordo extrajudicial celebrado ilegalmente pelo ex-Diretor Victor Samuel Cavalcante da Ponte.
Foi também afastada a alegação de inexigibilidade de conduta diversa, uma vez que não há provas de superior hierárquico houvesse determinado ao recorrente a supressão de informação relativa à existência dessa ação no parecer jurídico sobre a proposta de renegociação da Frutan PRD 204.2006.40.
A alegação de inexistência de prejuízo ao FNE em decorrência da renegociação das dívidas da Frutan com o BNB também foi enfrentada na decisão recorrida. Foi destacado que a ausência de dano ao Erário não teve influência no julgamento desta representação, uma vez que a aplicação de sanção aos responsáveis teve como fundamento grave violação à norma legal e operacional, tipificada no artigo 58, inciso II, da Lei 8.443/1992.
As supostas contradições e omissões mencionadas pela defesa referem-se, na verdade, a discordâncias quanto à apreciação de fatos levadas a efeito pela Unidade Técnica e pelo Relator, os quais não se prestam a desafiar os embargos declaratórios. Trata-se, portanto, de intenção velada de rediscutir o mérito da causa.
Nicola Moreira Miccione, na qualidade de superintende jurídico em substituição do BNB, foi apenado em razão da não-elisão das seguintes condutas descritas no item 9.6.5.1 e 9.6.5.2 do Acórdão 1840/2008-TCU-Plenário:
9.6.5.1. apesar de presente à 3172ª Reunião da Diretoria do BNB que aprovou a PRD 204.2006.40, não comunicar ao colegiado a existência de Ação de Consignação em Pagamento ajuizada pela Frutan, com vistas a garantir o cumprimento do acordo extrajudicial firmado com o Diretor de Administração do BNB, Sr. Victor Samuel Cavalcante da Ponte, registrada no Sistema S702 [Sistema Jurídico do BNB], visto que é de sua responsabilidade  acompanhar e controlar os processos jurídicos em sua área de atuação, a teor do item 1.1.1.4, subitem 15 do Anexo XVI da Resolução nº RD/5203, de 3/10/2005;
	9.6.5.2. orientar a Gerência da URC-PI para a concretização do acordo judicial [celebrado em 22/1/2007], em que pese o prazo normativo para a formalização do negócio ter se esgotado, e a nãoimplementação das condicionantes 1 e 3 determinadas pelo Comac na PRD 204.2006.40, em descumprimento aos itens 33 e 34  do Título 22, Capítulo 7, e item 4 do Título 8, Capítulo 10, do Manual Auxiliar - Operações de Crédito;
De igual forma, não merecem guarida as alegações de omissão e obscuridade da decisão fustigada. O voto condutor da decisão embargada foi claro ao demonstrar que o agente, na qualidade de superintendente jurídico em substituição, não poderia ter-se omitido do dever de informar à diretoria do BNB da existência da ação de consignação em pagamento movida pela Frutan contra o Banco, quando da reunião realizada 26/9/2006, em que foi aprovada a proposta de renegociação da dívida PRD 204.2006.40.
Foi demonstrada, com base em provas colacionada aos autos (peça 56, págs 30/21) , que o responsável, na condição de Gerente do Ambiente Jurídico, teve inequívoco conhecimento da existência de ação de consignação em pagamento da empresa Frutan. Além disso, orientou diretamente empregados do escalão inferior do BNB, em mensagem eletrônica do dia 16/1/2007, sobre a necessidade de formalizar e aprovar a renegociação das dívidas da empresa Frutan constantes da PRD 204.2006.40  (peça 39, págs. 29/30, 32/35) , mesmo não tendo apresentado prévia autorização formal da diretoria.
Foi destacado que o agente laborou, no mínimo, com grave omissão e erro grosseiro pois estava ciente da vedação da AGU em relação à impossibilidade de renegociação de dívidas do FNE com redução de saldo devedor atualizado pelos encargos normais, de que fora descumprido o prazo de sessenta dias validade da proposta, além de não terem sido entregues a declarações de bens dos devedores e coobrigados compatíveis com o valor a ser renegociado.
Também foi afastada hipótese de comunicação de instâncias decorrente de sentença absolutória favorável ao Nicola Moreira Miccione, proferida pela 32ª Vara Federal no Estado do Ceará em Ação Penal de autoria do Ministério Público Federal tratando da mesma questão (Ação Penal 0000309-04.2014.4.05.8100) .  Isso por que o responsável fora absolvido da acusação de partícipe no crime de gestão temerária, não por negativa dos fatos ou da autoria, única hipótese que vincularia a decisão proferida na esfera penal à instância administrativa.
Não cabe, ainda, alegação de omissão quanto ao pedido de parcelamento da penalidade, uma vez que incumbe ao relator a quo apreciá-lo.
Verifica-se dos argumentos do embargante que as alegações de omissão e obscuridade revelam, na verdade, insatisfação com a reapreciação de fatos e o conteúdo decisório, incabíveis na espécie recursal.
Em relação a Roberto Smith, o voto condutor da deliberação embargada foi claro ao imputar ao agente as seguintes irregularidades, praticadas na condição de Presidente do Banco do Nordeste do Brasil S/A: 
- manifestar-se favorável à renegociação da dívida Frutan constante da PRD 204.2006.40, com a exclusão indevida de bens dos devedores e coobrigados na apuração do valor presentes dos haveres penhoráveis, em descumprimento dos dispositivos internos do BNB contidos no Título 22, Capítulo 34, itens 3, 4 e 5, do Manual Auxiliar de Operações de Crédito (item 9.6.1.1 e respectivos subitens do Acórdão 1840/2008-TCU-Plenário) ;
- aprovar, em 17/8/2007, a Proposta de Ação de Administração PAA URC/PI 2007/204-157, ratificando os termos de liquidação de dívidas da empresa Frutan, por meio do acordo celebrado em 22/1/2007, em dissonância com o entendimento da AGU manifestado na Nota AGU/CGU/DECPR 504/2006-SFT, descumprindo as condicionantes estabelecidas na proposta de renegociação da dívida PRD 204.2006.40 e sem ter sido concluída a sindicância instaurada pela Auditoria Interna do Banco para apurar denúncia contra a referida repactuação de dívida (item 9.6.1.2 do Acórdão 1840/2008-TCU-Plenário) .
Restou evidenciado, no voto que amparou a decisão embargada, a responsabilidade de Roberto Smith ao manifestar-se favoravelmente à aprovação da proposta de renegociação da dívida da Frutan, objeto da PRD 204.2006.40, com a exclusão indevida de bens dos devedores e coobrigados, os quais seriam utilizados na apuração do valor presente dos bens penhoráveis e permitiram a quitação do saldo devedor das operações de crédito, atualizado pelos encargos de normalidade. 
Além disso, foi comprovada a participação do agente na aprovação dos termos de liquidação das dívidas da empresa Frutan, objeto da Proposta de Ação de Administração PAA URC/PI 2007/204-157, descumprindo as condicionantes fixadas para a proposta de renegociação da dívida, com destaque para o descumprimento do parecer da AGU manifestado na Nota AGU/CGU/DECPR 504/2006-SF, que vedava a repactuação da dívida com redução do saldo devedor das operações de crédito com recursos do FNE, atualizado pelos encargos de normalidade.
Da mesma forma, também afastada a alegação da prejudicial de sentença absolutória do responsável Roberto Smith em processo criminal, haja a ausência das hipóteses de negativa de autoria e inexistência aos fatos apurados nestes autos, o que afasta a exceção à independência de instâncias judicial e administrativa.
Ressalto que parecer emitido pela Unidade Técnica, embora sirva para instruir os autos, não vincula o convencimento e a livre persuasão do relator e do Tribunal. Por essa razão, eventual dissensão entre os fundamentos do voto condutor da decisão embargada e da instrução não caracterizam hipóteses de omissão, contradição e obscuridade a sustentar a oposição de embargos de declaração.
Também não cabe alegação de omissão quanto à ausência de manifestação relativa ao parcelamento da penalidade, uma vez que incumbe ao relator a quo apreciá-lo à vista da solicitação do embargante.
Nessas condições, rejeito os embargos declaratórios opostos por Jorge Luís Branco Aguiar, Nicola Moreira Miccione e Roberto Smith.
Por fim, a Secretaria de Gestão de Processo aponta existência de erro material decorrente da ausência de fundamento legal da penalidade aplicada aos responsáveis na parte dispositiva do acórdão, embora tenha sido referenciado no voto.  Acolho a proposta de correção, a qual contou com aval do Ministério Público junto ao TCU (peças 651/653) .
Ante o exposto, voto por que o Tribunal acolha a minuta de acórdão que ora submeto à deliberação do colegiado.
TCU, Sala das Sessões Ministro Luciano Brandão Alves de Souza, em 14 de abril de 2021.
WALTON ALENCAR RODRIGUES 
Relator